臺北高等行政法院判決
                                     109年度訴字第1495號
                                    110年9月16日辯論終結
原      告　許華宗
訴訟代理人　胡志彬律師
被      告　交通部公路總局臺北區監理所

代　表　人　梁郭國
訴訟代理人　李元德律師
          　吳子毅律師
上列當事人間違反道路交通管理處罰條例事件，原告不服交通部
民國109年10月27日交訴字第1090026484號訴願決定（原處分：
交通部公路總局臺北區監理所109年7月23日北監駕字第10902172
39號函），提起行政訴訟，本院判決如下：
    主      文
原告之訴駁回。
訴訟費用由原告負擔。
　　事實及理由
一、爭訟概要：
    原告（民國42年生）前經新北市政府交通事件裁決處於102
    年9月16日以新北裁催字第裁40-AEZ624608號違反道路交通
    管理事件裁決，以其於102年2月22日有「計程車駕駛人在執
    業期中犯竊盜詐欺贓物妨害自由罪（判決確定）」情事，依
    （裁處時）道路交通管理處罰條例第37條第3項規定，吊銷
    原告駕駛執照，且自吊銷之日起，3年內不得重新考領駕駛
    執照（吊銷禁考期間自102年10月11日至105年10月10日止）
    。嗣原告就前開吊銷駕駛執照處分提起行政訴訟，復向司法
    院聲請大法官解釋，經司法院於106年6月2日作成釋字第749
    號解釋，宣告該條例第37條第3項有關吊銷駕駛執照部分，
    自解釋公布之日起失其效力，另就有關吊扣執業登記證、廢
    止執業登記之部分，應於解釋公布之日起2年內為修正，逾
    期未修正則失其效力。俟原告於109年2月7日考領普通小型
    車駕駛執照，復於109年7月3日向被告申請「撤銷（新北市
    政府交通事件裁決處）102年9月16日吊銷駕駛執照處分，核
    發職業駕駛執照」或「准許考領職業駕駛執照」；惟經被告
    於109年7月23日以北監駕字第1090217239號函，以原告逾65
    歲，不符合考領職業駕駛執照最高年齡65歲之限制為由，否
    准其申請（下稱原處分）。然原告不服原處分，提起訴願，
    經交通部於109年10月27日以交訴字第1090026484號訴願決
    定，訴願駁回；因原告猶不服訴願決定，故提起行政訴訟。
二、原告主張：
  ㈠原告為司法院釋字第749號解釋聲請者之一，並已於109年2
    月7日重新考領汽車駕駛執照，復經健康檢查合格，得安全
    駕駛，應得直接援引該號解釋，立即重新考領職業駕駛執照
    ，不受道路交通安全規則第60條第1項關於最高考領職業駕
    駛執照之年齡限制，以達回復、救濟原告基本工作權及自由
    權之權利狀態。再道路交通安全規則第60條第1項關於最高
    年齡65歲之限制規定，未區分係初次考領職業駕駛執照抑或
    經合法吊註銷職業駕駛執照後重新申請考領；則司法院釋字
    第749號解釋已表明依道路交通管理處罰條例第37條第3項等
    規定吊銷職業駕駛執照者，得「立即重新考領職業駕駛執照
    」，該規定既經宣告違憲，自應排除於道路交通安全規則第
    60條之適用範圍外。
  ㈡雖道路交通管理處罰條例第92條授權訂定道路交通安全規則
    ，惟未明確授權除身體健康檢查外，應另以65歲作為考領職
    業駕駛執照最高年齡之絕對限制，反須視身體健康狀況而定
    ；且交通部運輸研究所之「我國職業駕駛執照考領及持用有
    效條件之檢討」為93年之研究，距今已十多年餘，亦無事證
    證明高齡駕駛有較高事故發生率，該研究建議難符合國際潮
    流及現時所需，逕將高齡就業者排除於職業駕駛人外，與促
    進高齡就業之勞動政策有所相違。復道路交通安全規則幾經
    修正，歷次修正理由已載明，逾65歲之小型車職業駕駛人並
    無較高風險疑慮，如接受更嚴謹、更高標準之體格檢查、認
    知功能測驗及駕駛汽車肇事動態管理機制，逾68歲之小型車
    職業駕駛甚至可換發有效期限1年之小型車職業駕駛執照至
    70歲，足證逾65歲並非必然即不能勝任駕駛工作；故道路交
    通安全規則第60條第1項第1款第3目以65歲作為職業駕駛執
    照之持照條件，未以職業駕駛人體能及生理狀況作為判斷是
    否勝任駕駛工作之依據，即有雙重評價及雙重限制之嫌，不
    符法律保留原則、比例原則，亦有違平等原則。
  ㈢是被告否准原告之申請顯有違誤，交通部訴願決定予以駁回
    ，亦有不合，爰訴請將原處分及訴願決定撤銷，被告應依原
    告之申請作成准予考領職業駕駛執照之處分等語。併為聲明
    ：⒈訴願決定及原處分均撤銷；⒉被告應依原告109年7月3
    日之申請，作成准予考領職業駕駛執照之處分。
三、被告則以：
  ㈠司法院釋字第749號解釋僅宣告道路交通管理處罰條例第37
    條第3項規定違憲，然有關重新考領職業駕駛執照之資格，
    並未排除適用道路交通安全規則暨其他有關汽車駕駛執照考
    驗資格之規定；則原告前經新北市政府交通事件裁決處吊銷
    駕駛執照並禁考3年至105年10月10日止，其於吊照期間屆滿
    後未滿65歲，本可重新申請考驗，無待大法官解釋作成。然
    原告卻遲至109年7月3日始重新申請考驗，斯時已逾65歲，
    核與道路交通安全規則第60條第1項第1款第3目規定之申請
    考領職業駕駛執照年齡資格不符，被告據予否准所請，應屬
    適法。
  ㈡又道路交通安全規則第60條有關職業駕駛考照之65歲年齡限
    制，為職業自由主觀條件限制，應採中度審查標準；依交通
    部運輸研究所93年9月之「我國職業駕駛執照考領及持用有
    效條件之檢討」，職業駕駛人之駕駛資格條件涉及公共運輸
    安全與醫療專業判斷，長期採用嚴格年齡限制作為駕駛資格
    之必要條件之一，以防止因職業駕駛人高齡化可能引起之安
    全問題。嗣經考量國民平均壽命延長、工作能力及體能相對
    提昇、參酌國外職業駕駛執照管理制度、老人福利法之老人
    年齡已延至65歲，於國民健康條件顯著改善之情況下，60歲
    至65歲之國民工作權應予尊重等節，遂將職業駕駛人年齡限
    制由60歲提高至65歲，並放寬職業駕駛人申請延長職業駕駛
    執照有效期限，小型車職業駕駛人可延至70歲，大型車職業
    駕駛人可至68歲，已兼顧大眾行車安全及職業駕駛人相關權
    益。
  ㈢是道路交通安全規則第60條立法目的確存有重要之公共利益
    ，並無違反憲法之職業自由保障、比例原則及平等原則，被
    告所為之原處分當屬適法等語，資為抗辯。併為聲明：原告
    之訴駁回。
四、本院之判斷：
  ㈠按車輛分類、汽車牌照申領、異動、管理規定、汽車載重噸
    位、座位立位之核定、汽車檢驗項目、基準、檢驗週期規定
    、汽車駕駛人執照考驗、換發、證照效期與登記規定、車輛
    裝載、行駛規定、汽車設備變更規定、動力機械之範圍、駕
    駛資格與行駛規定、車輛行駛車道之劃分、行人通行、道路
    障礙及其他有關道路交通安全等事項之規則，由交通部會同
    內政部定之，道路交通管理處罰條例第92條第1項定有明文
    。而道路交通安全規則第1條揭示，本規則依道路交通管理
    處罰條例第92條第1項規定訂定之；復於95年4月4日修訂第
    60條第1項第1款第3目：申請汽車駕駛執照考驗者，考領職
    業駕駛執照須年滿20歲，最高年齡不得超過65歲，其修正理
    由併謂：參酌國外職業駕駛執照管理制度，及考量老人福利
    法之老人年齡已至65歲，在國民健康情形已有顯著改善下，
    60至65歲國民之工作權亦應予重視，且目前職業駕駛年齡放
    寬已有小型車職業駕駛人之管理前例可循，故經徵詢相關單
    位意見獲致共識，同意放寬大型車職業駕駛人駕駛執照持用
    年齡限制至65歲，惟職業駕駛人肩負公共運輸安全之考量，
    在駕駛條件上應採取較高之標準，以嚴格管制及判定該駕駛
    人是否能勝任駕駛工作。
  ㈡又憲法第15條規定，人民之工作權應予保障，其內涵包括人
    民選擇職業之自由；惟人民之職業與公共利益有密切關係者
    ，國家對於從事一定職業應具備之資格或其他要件，於符合
    憲法第23條規定之限度內，得以法律或法律明確授權之命令
    加以限制（司法院釋字第404號、第510號及第584號解釋參
    照）；然對職業自由之限制，因其內容之差異，在憲法上有
    寬嚴不同之容許標準，關於人民選擇職業應具備之主觀條件
    ，例如知識能力、體能、犯罪紀錄等，立法者若欲加以規範
    ，其目的須為追求重要之公共利益，且其手段與目的之達成
    具有實質關聯，始符比例原則之要求，司法院釋字第749號
    解釋著有理由書可參。則道路交通安全規則第60條第1項第1
    款第3目所訂考領職業駕駛執照之年齡限制，旨在規範人民
    選擇職業所應具備之主觀條件，於符合憲法第23條規定之限
    度內，得以法律或法律明確授權之命令加以限制；亦即該規
    定乃依據道路交通管理處罰條例第92條第1項授權制訂，在
    其目的為追求重要之公共利益，且手段與目的之達成具有實
    質關聯，而屬執行母法所為之細節性、技術性規定，復未逾
    越母法授權意旨與範圍時，即符合憲法比例原則之要求，得
    採為執法之依據。
  ㈢再道路交通安全規則第60條第1項第1款第3目所訂考領職業
    駕駛執照之最高年齡65歲限制，係規範職業駕駛人之駕駛資
    格，屬職業條件之主觀限制，在於保護人民之生命、身心健
    康、財產或其他重要法益，合於道路交通管理處罰條例第92
    條第1項之授權範圍，其以職業駕駛人肩負公共運輸安全之
    考量，在駕駛條件上應採取較高之標準，以嚴格管制及判定
    該駕駛人是否能勝任駕駛工作，目的在於防止因職業駕駛人
    高齡化可能引起之安全問題，具有追求重要之公共利益，屬
    達成目的之有效手段，兩者間有實質關聯，合於憲法比例原
    則之要求，當得採為執法之依據。固原告以道路交通管理處
    罰條例未明確授權除身體健康檢查外，應另以65歲作為考領
    職業駕駛執照最高年齡之絕對限制，且道路交通安全規則第
    60條第1項第1款第3目關於最高年齡65歲之限制，未區分初
    次考領職業駕駛執照抑或重新申請考領者，又對逾68歲之小
    型車職業駕駛人甚至可換發職業駕駛執照至70歲，有違法律
    保留原則、比例原則及平等原則為其主張；但核職業駕駛人
    考領職業駕駛執照之最高年齡限制，合於道路交通管理處罰
    條例之授權意旨與範圍，已如前述，自無原告所指違反法律
    保留原則情形。
  ㈣況有關考領職業駕駛執照之最高年齡限制，屬職業駕駛人駕
    駛資格之主觀條件限制，司法審查上應視立法目的所欲追求
    重要之公共利益，其手段與目的之達成是否具有實質關聯而
    定；在此情形下，就考領職業駕駛執照之最高年齡限制，旨
    在防止因職業駕駛人高齡化可能引起之安全問題，立法者未
    區分初次或重新申請考領與否，並無礙於重要之公共利益追
    求。雖道路交通安全規則嗣於99年12月31日、106年3月30日
    修正第52條及增訂第52條之1規定，對於逾65歲之職業駕駛
    人，前1年內未受吊扣駕駛執照處分且依第64條之1規定體格
    檢查判定合格者，得換發有效期間1年之小型車職業駕駛執
    照，至年滿68歲止，逾68歲小型車職業駕駛人經檢附通過汽
    車駕駛人認知功能測驗或無患有失智症證明文件，更得換發
    有效期間1年之職業駕駛執照，至年滿70歲止；然因同規則
    第60條第1項第1款第3目之考領職業駕駛執照之最高年齡限
    制，屬職業駕駛人選擇職業之主觀條件，非僅止於取得職業
    駕駛資格後之專業能力審查，當可為不同程度之規範，要難
    謂有違平等原則。另原告以職業駕駛之資格應改以體格檢查
    為實質判定，不應僅侷限年齡之形式判斷，惟此職業駕駛之
    主觀條件限制，經查該規定有重要之公共利益追求，且手段
    與目的間亦具有實質關聯，尚難指為違憲、違法；故原告主
    張道路交通安全規則第60條第1項第1款第3目之考領職業駕
    駛執照之最高年齡限制，有應不予適用之情形，均屬無據。
  ㈤至司法院釋字第749號解釋雖認道路交通管理處罰條例第37
    條第3項規定：「計程車駕駛人，在執業期中，犯竊盜、詐
    欺、贓物、妨害自由或刑法第230條至第236條各罪之一，經
    第一審法院判決有期徒刑以上之刑後，吊扣其執業登記證。
    其經法院判決有期徒刑以上之刑確定者，廢止其執業登記，
    並吊銷其駕駛執照。」僅以計程車駕駛人所觸犯之罪及經法
    院判決有期徒刑以上之刑為要件，而不問其犯行是否足以顯
    示對乘客安全具有實質風險，均吊扣其執業登記證、廢止其
    執業登記，就此而言，已逾越必要程度，不符憲法第23條比
    例原則，與憲法第15條保障人民工作權之意旨有違；故依該
    解釋意旨，計程車駕駛人自解釋公布之日起至有關機關依解
    釋意旨修正前，經依廢止執業登記者，仍得繼續持有職業駕
    駛執照，經吊銷駕駛執照者，亦得立即重新考領職業駕駛執
    照。但查司法院釋字第749號解釋，僅就道路交通管理處罰
    條例第37條第3項、第67條第2項、第68條規定，對於吊扣執
    業登記證、廢止執業登記及吊銷駕駛執照部分為受理解釋範
    圍，不及於道路交通安全規則第60條第1項第1款第3目之考
    領職業駕駛執照之最高年齡限制，縱該解釋記載「經吊銷駕
    駛執照者，亦得立即重新考領職業駕駛執照」文句，仍應符
    合其他有關之職業駕駛主觀條件，亦即原告應遵守職業駕駛
    執照之最高年齡限制，不因其為該解釋之聲請人而有異。況
    原告受新北市政府交通事件裁決處102年9月16日裁處吊銷駕
    駛執照，禁考3年之處分，期間為102年10月11日至105年10
    月10日止，屆禁考處分之終末，原告（42年生）亦僅63歲，
    未逾職業駕駛執照之最高年齡限制，此時其即可向被告申請
    重新考領，無待大法官解釋作成與否，其權利未受侵害；是
    原告以其為司法院釋字第749號解釋之聲請人為由，謂可排
    除考領職業駕駛執照之最高年齡限制，主張被告應撤銷新北
    市政府交通事件裁決處前開吊銷駕駛執照處分，核發職業駕
    駛執照，亦屬無據。
  ㈥故被告以原告前經新北市政府交通事件裁決處於102年9月16
    日裁處吊銷駕駛執照，禁考3年後（自102年10月11日至105
    年10月10日止），於109年7月3日申請「撤銷（新北市政府
    交通事件裁決處）102年9月16日吊銷駕駛執照處分，核發職
    業駕駛執照」或「准許考領職業駕駛執照」，固無禁考限制
    ，惟已年逾65歲，不符考領職業駕駛執照之年齡資格，予以
    否准之原處分（見原處分卷第1頁至第2頁、第11頁、第13頁
    至第24頁），核無不合；且因道路交通安全規則第60條第1
    項第1款第3目之考領職業駕駛執照之最高年齡限制，查無違
    反法律保留原則、比例原則或平等原則情形存在，故被告所
    為之原處分要屬適法。
五、綜上所述，原告於109年7月3日向被告申請「撤銷（新北市
    政府交通事件裁決處）102年9月16日吊銷駕駛執照處分，核
    發職業駕駛執照」或「准許考領職業駕駛執照」，固無禁考
    限制，惟已年逾65歲，不符合道路交通安全規則第60條第1
    項第1款第3目之考領職業駕駛執照之最高年齡限制，被告予
    以否准處分，核無違誤，交通部訴願決定遞予維持，亦無不
    合。從而，原告訴請撤銷原處分及訴願決定，併命被告應依
    其申請作成准予考領職業駕駛執照之處分，為無理由，應予
    駁回。
六、本件事證已臻明確，兩造其餘攻擊、防禦方法及舉證，經本
    院審酌後，認對於判決結果不生影響，爰不一一論述，併此
    敘明。
七、依行政訴訟法第98條第1項前段，判決如主文。
中　　華　　民　　國　　110　 年　　10 　 月　　7 　　日
　　　　　　　　　　臺北高等行政法院第二庭
                          　　審判長法  官　蕭忠仁
                             　　　 法  官　羅月君
                            　 　　 法  官　黃翊哲
一、上為正本係照原本作成。
二、如不服本判決，應於送達後20日內，向本院提出上訴狀並表
    明上訴理由，如於本判決宣示後送達前提起上訴者，應於判
    決送達後20日內補提上訴理由書（須按他造人數附繕本）。
三、上訴時應委任律師為訴訟代理人，並提出委任書。（行政訴
    訟法第241條之1第1項前段）
四、但符合下列情形者，得例外不委任律師為訴訟代理人。（同
    條第1項但書、第2項）
┌─────────┬────────────────┐
│得不委任律師為訴訟│         所  需  要  件         │
│代理人之情形      │                                │
├─────────┼────────────────┤
│㈠符合右列情形之一│1.上訴人或其法定代理人具備律師資│
│  者，得不委任律師│  格或為教育部審定合格之大學或獨│
│  為訴訟代理人　  │  立學院公法學教授、副教授者。  │
│                  │2.稅務行政事件，上訴人或其法定代│
│                  │  理人具備會計師資格者。        │
│                  │3.專利行政事件，上訴人或其法定代│
│                  │  理人具備專利師資格或依法得為專│
│                  │  利代理人者。                  │
├─────────┼────────────────┤
│㈡非律師具有右列情│1.上訴人之配偶、三親等內之血親、│
│  形之一，經最高行│  二親等內之姻親具備律師資格者。│
│  政法院認為適當者│2.稅務行政事件，具備會計師資格者│
│  ，亦得為上訴審訴│  。                            │
│  訟代理人        │3.專利行政事件，具備專利師資格或│
│                  │  依法得為專利代理人者。        │
│                  │4.上訴人為公法人、中央或地方機關│
│                  │  、公法上之非法人團體時，其所屬│
│                  │  專任人員辦理法制、法務、訴願業│
│                  │  務或與訴訟事件相關業務者。    │
├─────────┴────────────────┤
│是否符合㈠、㈡之情形，而得為強制律師代理之例外，上訴│
│人應於提起上訴或委任時釋明之，並提出㈡所示關係之釋明│
│文書影本及委任書。                                  │
└──────────────────────────┘
中　　華　　民　　國　　110　 年　　10 　 月　　7 　　日
　　　　　　　　　　　　　　　　　　書記官　李芸宜